【裁判字號】    95,重上更(三),49
【裁判日期】    950918
【裁判案由】    常業重利
【裁判全文】
臺灣高等法院高雄分院刑事判決    95年度重上更(三)字第49號
上  訴  人
即自訴人    乙○○
上  訴  人
即  被  告  甲○○
選任辯護人  吳剛魁 律師
上列上訴人等因被告常業重利案件，不服臺灣高雄地方法院85年
度自字第788 號中華民國86年5 月21日第一審判決，提起上訴，
判決後，經最高法院第3次發回更審，本院判決如下：
     主  文
原判決關於甲○○部分撤銷。
本件自訴不受理。
     理  由
一、自訴意旨略以：甲○○（原名林建享）與乙○○素有同鄉之
    誼，其於民國（下同）83年9 月間，見乙○○急需用款，認
    有機可乘，自83年9 月起至84年10月間止，在高雄縣梓官鄉
    內等地，陸續貸與金錢，並收取月息高達9 或12分不等之利
    息，而從中取得與原本顯不相當之重利資以為生。迨至84年
    10月間，乙○○共積欠甲○○約1,500 萬元，乃簽發面額各
    230 萬元之支票10張作為雙方欠款之結算額度。85年2 月間
    ，甲○○要求其以4,000 萬元之價格出售自訴人所有梓官鄉
    ○○○段612 ─4 地號土地，而被告在抵銷自訴人前欠後未
    再給付差額部分價金予自訴人，因認被告涉犯刑法第345 條
    之常業重利罪、第339 條第1 項之詐欺取財罪罪嫌。
二、按犯罪之被害人得提起自訴。但無行為能力或限制行為能力
    或死亡者，得由其法定代理人、直系血親或配偶為之。前項
    自訴之提起，應委任律師行之。又檢察官於審判期日所得為
    之訴訟行為，於自訴程序，由自訴代理人為之。自訴人未委
    任代理人，法院應定期間以裁定命其委任代理人，逾期仍不
    委任者，應諭知不受理判決。刑事訴訟法第319 條第1 項、
    第2 項、第329 條分別定有明文。
三、查自訴行為是否合法，應以提起時之法律規定為依據。倘於
    提起自訴時為法所准許者，既屬合法之自訴，自不因嗣後法
    律修正對自訴權之行使更有所限制而受影響。而92年2月6日
    修正公布，同年9月1日施行之刑事訴訟法第319條第2項，雖
    已明定自訴之提起，應委任律師為之，然本件自訴人既係於
    92年9 月1 日修正刑事訴訟法施行前之85年11月18日提起自
    訴，則本件自訴人所提自訴，自屬合法。再被告因不服本院
    93年度上更(二)字第42號刑事判決，提起上訴，經最高法院於
    95年7 月13日撤銷發回後，現由本院95年度重上更(三)字第49
    號案件審理中。惟刑事案件，一經提起公訴、自訴或上訴而
    繫屬於法院，訴訟在該審級法院繫屬中，訴訟主體相互間即
    發生訴訟上之權利義務關係，此訴訟關係，法院與當事人均
    應受其拘束，故訴訟繫屬繼續中，訴訟關係固然存在，該繫
    屬法院自應加以審判，但一經終局裁判，審級訴訟關係即已
    消滅。則自訴案件倘經繫屬之第一審或第二審法院為終局判
    決，原有審級之訴訟關係即歸於消滅，當事人若表示不服，
    提起第二審或第三審上訴，乃繫屬於另一審級之開始，與該
    上訴審發生另一審級之訴訟關係。而刑事訴訟法施行法第7
    條之3 前段復明定92年9 月1 日施行之修正刑事訴訟法施行
    前，已「繫屬於各級法院之案件」，其以後之訴訟程序，應
    依修正刑事訴訟法終結之。再參照刑事訴訟法第38條準用第
    30條規定及司法院院字第1755號解釋，自訴人委任律師為代
    理人之委任狀，應於每一審級提出，案件於該審級終結後，
    原有委任效力即不復存在。自訴案件已為第一審或第二審判
    決者，原有審級訴訟關係既歸消滅，其後提起上訴時，應本
    於舊程序適用舊法，新程序適用新法之原則。本件上訴人、
    被告因不服原審法院判決，提起上訴，經本院以93年度上更
    (二)字第42號刑事判決量處被常業重利罪刑後，被告再向最高
    法院提起上訴，經最高法院於95年7 月13日撤銷發回更審，
    現由本院95年度重上更(三)字第49號案件審理，此時訴訟程序
    即回復至被告提起第二審上訴時之繫屬狀態，訴訟程序自應
    適用92年9 月1 日修正施行之刑事訴訟法。又依92年9 月1
    日施行之刑事訴訟法第329 條規定：「檢察官於審判期日所
    得為之訴訟行為，於自訴程序，由自訴代理人為之。自訴人
    未委任代理人，法院應定期間以裁定命其委任代理人，逾期
    仍不委任者，應諭知不受理判決。」。本件經最高法院發回
    更審之訴訟程序，檢察官所得為之訴訟行為，應由自訴代理
    人為之。而自訴人未委任代理人，法院應定期間以裁定命其
    委任代理人。本件自訴人於本院本審訴訟程序中，未依規定
    委任律師為自訴代理人，本院依刑事訴訟法第329 條第2 項
    規定，於95年8 月22日裁定命自訴人於收受送達後7 日內委
    任律師為自訴代理人進行訴訟。惟自訴人之受僱人於95年8
    月25日收受送達後，自訴人迄今已逾補正期限多日，仍未委
    任律師為代理人，有卷附送達證書1 紙在卷可稽。本院自得
    依刑事訴訟法第329 條第2 項規定，諭知不受理之判決。原
    判決未及審酌及此，尚有可議，本院自應將原判決關於被告
    甲○○部分撤銷改判，並諭知自訴不受理判決，且不經言詞
    辯論為之。
據上論斷，應依刑事訴訟法第369條第1項前段、第364條、第329
條第2項、第343條、第307條，判決如主文。
中    華    民    國    95    年    9     月    18    日
                  刑事第四庭    審判長法官  蕭權閔
                                      法官  陳吉雄
                                      法官  林水城
以上正本證明與原本無異。
如不服本判決應於收受本判決後10日內向本院提出上訴書狀，其
未敘述上訴理由者，並得於提起上訴後10日內向本院補提理由書
狀（均須按他造當事人之人數附繕本）「切勿逕送上級法院」。
中    華    民    國    95    年    9     月    18    日
                                    書記官  吳新貞


司法院資訊處製作；財團法人民間司法改革基金會備份。
